臺灣臺北地方法院民事判決　　　　　　 94年度簡上字第478號
上　訴　人　己○○
　　　　　　　　　　　　樓
訴訟代理人　戊○○
　　　　　　甲○○
被上訴人　　丙○○
上列當事人間請求遷讓房屋等事件，上訴人對於中華民國94年5
月9日第一審判決提起上訴，本院於94年12月6日言詞辯論終結，
判決如下：
    主  文
上訴駁回。
第二審訴訟費用由上訴人負擔。
    事實及理由
一、被上訴人主張略以：民國90年12月間被上訴人與訴外人戴清
    科、乙○○籌組深藍水族館，共同向訴外人丁○○承租坐落
    於台北市○○○路○段32之1號1樓之店面（下稱系爭房屋）
    使用，並簽訂房屋租賃契約，租期自91年1月6日起至94年1
    月5日止為期3年，租金每月新台幣（下同）3萬元，嗣因被
    上訴人與戴清科、乙○○理念不同而拆夥，戴清科、乙○○
    並將共同承租之上開店面三分之二使用權讓予上訴人。惟上
    訴人使用系爭房屋時未得屋主同意即擅將房屋隔間、天花板
    、地板、裝潢拆除而占用被上訴人所得使用之空間，復未先
    行通知房東即將系爭房屋私下開設公司行號使用，更於被上
    訴人93年12月4日清潔粉刷房屋之際，將被上訴人置於系爭
    房屋內之生財工具丟棄並更換門鎖設置保全限制被上訴人自
    由進入，嗣系爭房屋租約屆滿後，被上訴人即與屋主丁○○
    另訂立房屋租賃契約承租系爭房屋之全部，自94年1月6日起
    每3個月訂立租約一次，至95年1月5日止，租金每月3萬5000
    元，詎上訴人竟故意占用系爭房屋之整間，致被上訴人無法
    使用，且上訴人確認與房東丁○○不定期租賃關係存在之訴
    ，業經本院94年度北簡字第14266號判決敗訴。為此，爰依
    民法第962條、第184條之規定，請求上訴人遷讓系爭房屋返
    還被上訴人及賠償相當於租金損失。求為命上訴人將座落於
    臺北市○○○路○段32之1號1樓遷讓返還被上訴人，及給付
    自93年12月6日起至上訴人完全遷離系爭房屋時止，按月以3
    萬5000元計算之租金損失，並願供擔保請准宣告假執行。
二、上訴人則以：系爭房屋係戴清科與房東簽訂租約，嗣於91年
    4月初，由上訴人接手系爭房屋使用，並於91年4至6月各支
    付3萬元租金予房東，91年7月起被上訴人徵得上訴人及房東
    同意分租系爭房屋1/3，其後被上訴人於92年9月將權利轉讓
    給訴外人馬保亮，被上訴人並無占有事實。被上訴人所據以
    請求上訴人遷讓房屋之權利乃係與房東簽訂之租約，惟其等
    所簽租約係屬通謀虛偽意思表示而無效。縱認租約有效，被
    上訴人係以擁有系爭房屋之承租權而來要求上訴人遷讓系爭
    房屋，惟租賃契約乃屬債權契約之一，僅具有債權相對性之
    效力，無從向契約相對人以外之第三人請求任何契約上之權
    利，而上訴人既非上開被上訴人與系爭房屋所有權人於94
    年間所訂租賃契約之契約相對人，則被上訴人請求上訴人遷
    讓系爭房屋，顯屬無據。縱使被上訴人與系爭房屋所有權人
    於94年間有另訂租賃契約，被上訴人亦僅得就其所承租系爭
    房屋之1/3部份有民法第962條排除侵害之權利，對於上訴人
    所租有之系爭房屋2/3部分，因前租賃契約於91年間上訴人
    前手即戴清科、乙○○讓與上訴人時即轉變為不定期租賃契
    約，上訴人迄今仍有使用權。被上訴人自93年10月19日迄今
    ，從未占有系爭房屋，既無占有事實，則被上訴人何來依民
    法第962條占有妨害排除請求權，從而，被上訴人既非系爭
    房屋所有權人，其對上訴人亦無任何債之關係存在，故被上
    訴人請求上訴人遷讓房屋並賠償損失一事，實無權利保護之
    必要，被上訴人之訴應予駁回。
三、原審判決上訴人應將系爭房屋遷讓返還被上訴人，上訴人應
    給付被上訴人1萬元，及自94年1月6日起至上訴人完全遷離
    系爭房屋時止，按月給付被上訴人3萬5000元，並駁回被上
    訴人其餘請求。上訴人不服提起上訴，於本院聲明為原判決
    對於上訴人不利部分廢棄。上開廢棄部分，被上訴人在第一
    審之訴及假執行聲請均駁回。被上訴人答辯聲明為駁回上訴
    。
四、被上訴人主張於90年12月間與訴外人戴清科、乙○○共同籌
    組深藍水族館，而共同向丁○○承租系爭房屋使用，並簽訂
    房屋租賃契約，租期自91年1月6日起至94年1月5日止為期3
    年，租金每月3萬元，嗣因被上訴人與戴清科、乙○○理念
    不同而拆夥，戴清科、乙○○並將共同承租之上開店面2/3
    使用權讓予上訴人。上訴人自93年12月6日起使用系爭房屋
    佔用被上訴人所得使用之空間，且更換門鎖設置保全限制被
    上訴人自由進入，嗣被上訴人於前開租期屆滿後即與屋主丁
    ○○另訂立房屋租賃契約承租系爭房屋，租期自94年1月6日
    起至95年1月5日止，租金每月3萬5000元，上訴人現仍占用
    系爭房屋全部，作為水族館之用等情。為上訴人所不爭執，
    復有台北市土林區調解委員會通知、存證信函、律師函、公
    證書、房屋租賃契約書等件影本、照片及錄音光碟在卷可稽
    。堪信此部分事實為真實。
五、被上訴人主張上訴人妨害其占有系爭房屋，其得為請求上訴
    人遷讓房屋及賠償被上訴人相當於租金之損失等情，為上訴
    人所否認。經查：
（一）系爭房屋雖係由戴清科與丁○○所簽訂，為期三年，有卷
      附房屋租賃契約書影本（見本院卷第102至106頁）可憑，
      然戴清科所以訂立系爭房屋，係用以作為其與被上訴人、
      乙○○間合夥事業之用，嗣三人拆夥後，戴清科、乙○○
      將其該部分權利義務由上訴人繼受，堪認戴清科與丁○○
      間之租賃契約之法律關係，即由被上訴人及上訴人共同繼
      受等情。此經證人乙○○、丁○○到庭證述無誤（見本院
      卷第55、70頁）。依該租賃契約第6條約定：「乙方於租
      期屆滿時，除經甲方同意繼續出租外，應即日將租賃房屋
      誠心按照原狀遷空交還甲方，不得藉詞推諉或主張任何權
      利，如不即時遷讓交還甲方時，甲方每月得向乙方請求按
      照租金五倍之違約金至遷讓完了之日止，乙方及連帶保證
      人丙方決無異議。」，丁○○於租期屆滿前以存證信函通
      知上訴人及戴清科表明不再續租，該信函於同年月19日送
      達被上訴人。於同年12月間再委請律師發函通知兩造表明
      未來承租條件（承租條件為租金3萬5000元，租期3月及應
      經公證，見原審卷第13、19頁），上訴人回函表示不同意
      ，被上訴人則表示同意等情，業據證人丁○○於本院證述
      明確（見本院卷71頁）。其後由被上訴人與丁○○以前開
      承租條件訂立新租賃契約，是依前開約定，原租賃契約即
      於94年1月5日因租期屆滿而消滅。上訴人雖辯稱被上訴人
      與丁○○間之租賃契約係屬通謀虛偽意思表示云云，此為
      被上訴人所否認，並提出上開租賃契約及公證書為證，且
      出租人丁○○按月收取租金，亦有租金收款明細表附卷可
      佐（見本院卷第33頁），上訴人復未舉證以實其說，其抗
      辯顯不可採。
（二）按占有人，其占有被侵奪者，得請求返還其占有物；占有
      被妨害者，得請求除去其妨害；占有有被妨害之虞者，得
      請求防止其妨害。又占有之移轉，因占有物之交付而生效
      力。前項移轉，準用第761條之規定；次按動產物權之讓
      與，非將動產交付，不生效力。但受讓人已占有動產者，
      於讓與合意時，即生效力。讓與動產物權，而讓與人仍繼
      續占有動產者，讓與人與受讓人間，得訂立契約，使受讓
      人因此取得間接占有，以代交付。讓與動產物權，如其動
      產由第三人占有時，讓與人得以對於第三人之返還請求權
      ，讓與於受讓人，以代交付。民法第962條、第946條、第
      761條分別定有明文。查被上訴人與丁○○於訂立新租賃
      契約時，於第7條其他特約事項第8項約定：「乙方（即被
      上訴人）同意自行協商處理前共同承租人己○○佔用房屋
      等事宜。」（見本院卷第26頁）。本件丁○○依新租賃契
      約，本有交付房屋之占有予被上訴人，而於前一租賃契約
      之租賃期間屆滿後，原承租人對系爭房屋即屬無權占有，
      丁○○本得對占有系爭房屋之占有人請求返還占有。惟丁
      ○○未對上訴人請求遷讓房屋，進而與被上訴人簽立新租
      賃契約，並約定前開由被上訴人處理上訴人占用房屋之事
      宜，是依此丁○○顯有將對上訴人請求返還無權占有房屋
      之請求權讓與被上訴人，以作為房屋之交付。被上訴人既
      受讓占有返還請求權而得對上訴人主張之，上訴人抗辯被
      上訴人新租賃契約僅有債權效力其不受拘束，容有誤會。
      上訴人雖辯稱其與丁○○間就系爭房屋成立不定期租賃云
      云。經查：上訴人所有對系爭房屋有使用收益權利，本係
      受讓自戴清科與丁○○之租賃契約，並非上訴人本身與丁
      ○○訂有租賃契約。上訴人雖於租賃期滿後對丁○○提存
      每月之租金，惟原戴清科與丁○○間之租賃契約如前所述
      既已消滅，丁○○亦未提領該提存之金額，對丁○○自不
      生給付租金之效力。縱認上訴人繼受戴清科2/3權利，惟
      於期限屆滿後，上訴人不同意丁○○之續租條件，彼此已
      無續租合意，是上訴人陳稱與丁○○間成立不定期租賃關
      係，尚不足取。再被上訴人與丁○○間之租賃契約，每3
      個月續簽一次，其租賃期間自94年1月6日起已續租至95
      年1月5日止（見本院卷第43頁），足認於本件言詞辯論終
      結前，被上訴人仍為系爭房屋之承租人。本件被上訴人既
      有受讓對上訴人之占有物返還請求權，而上訴人又屬無權
      占有，則被上訴人依占有物返還請求權，請求上訴人遷讓
      房屋，自屬有據。至於上訴人抗辯被上訴人曾將系爭房屋
      供馬保亮使用而無占有系爭房屋乙節，然查，被上訴人僅
      係與馬保亮合作經營，並無將系爭房屋轉租等情，業據被
      上訴人提出馬保亮出具聲明書表示與被上訴人係合作關係
      ，並非頂讓等情，有聲明書附卷可稽（見本院卷第68頁）
      ，足證被上訴人仍是系爭房屋承租人及占有人，被上訴人
      仍占有系爭房屋應無疑義，上訴人認被上訴人並無占有，
      尚不可採，併此敘明。
（三）次按違反保護他人之法律，致生損害於他人者，負賠償責
      任。但能證明其行為無過失者，不在此限。民法第184 條
      第2項定有明文。又「民法有關保護占有之規定，於無權
      源之占有，亦有其適用。故占有事實上管領占有物，縱無
      合法權源，對其主張權利者，仍應依合法途徑謀求救濟，
      以排除其占有。如果違背占有人之意思而侵奪或妨害其占
      有，非法之所許者，占有人對於侵奪或妨害其占有之行為
      ，得依民法第960條第1項規定，以己力防禦之。民法第96
      2條規定之占有保護請求權，於無權源之占有人亦得主張
      之。如果占有被不法侵害，占有人即非不得依侵權行為之
      法則，請求賠償其所受之損害。」（最高法院74年度台上
      字第752號足資參照）。查本件系爭房屋依前一租賃契約
      之法律關係，原係兩造共同使用收益，而由被上訴人使用
      其中1/3，上訴人竟占有系爭房屋全部而排除被上訴人之
      占有；其後被上訴人與丁○○簽立新租賃契約，被上訴人
      對系爭房屋依新租賃契約，既已受讓屋主丁○○對上訴人
      之占有物返還請求權，上訴人明知被上訴人與丁○○業已
      訂立新租賃契約，仍拒不返還房屋之占有，則依前開說明
      ，被上訴人自得請求上訴人賠償其於遭上訴人占有期間之
      損害。
（四）復查上訴人妨害被上訴人對於系爭房屋之占有，導致被上
      訴人受有相當於租金之損害，而系爭房屋於91年1月5日至
      94年1月5日租賃期間每月租金為3萬元；94年1月6日起租
      賃期間每月租金3萬5000元，此有房屋租賃契約書可佐（
      見本院卷第23、28、31、43、102-106頁）。被上訴人請
      求上訴人自93年12月6日起按月給付3萬5000元等語。然查
      丁○○出租系爭房屋予被上訴人之新租賃契釣，係自94年
      1月6日起。至94年1月5日前被上訴人與上訴人對系爭房屋
      之使用收益權利，依所繼受之前一租賃契約，上訴人對系
      爭房屋有2/3之使用收益權利，被上訴人有1/3使用收益權
      利，上訴人對被上訴人所使用收益之權利予以侵奪而占有
      ，亦屬侵害其對系爭房屋之占有，然其所受之損害，僅係
      原租金3萬元之1/3，被上訴人請求依新租賃契約約定之3
      萬5000元，自有不合。依此被上訴人自93年12月6日起至9
      4年1月5日止，得請求上訴人賠償1萬元，自94年1月6日起
      ，得請求上訴人按月給付3萬5000元於法有據，逾此範圍
      則非正當。
六、綜上所述，被上訴人依民法第962條規定之占有物返還請求
    權及民法第184條第2項規定之侵權行為損害賠償請求權，請
    求上訴人將系爭房屋遷讓返還被上訴人，及給付被上訴人1
    萬元及自94年1月6日起至遷讓之日止，按月給付3萬5000元
    ，為有理由，應予准許，逾此範圍之請求，為無理由，應予
    駁回。是則原審判命上訴人遷讓系爭房屋及如數給付上開金
    額，並依職權宣告假執行，於法並無不合。上訴意旨指摘原
    判決不當，求予廢棄改判，為無理由，應予駁回其上訴。
七、兩造其餘主張及所提證據，經核與本院上開論斷無涉或無違
    ，不予贅述。
八、據上論結，本件上訴為無理由，依民事訴訟法第436條之1第
    3項、第449條第1項、第78條，判決如主文。
中　　華　　民　　國　　94　　年　　12　　月　　20　　日
                 民事第四庭    審判長法　官　林麗玲
                                     法  官  劉又菁
                  　　　　　　　　　 法　官　薛中興
以上正本係照原本作成
不得上訴
中　　華　　民　　國　　94　　年　　12　　月　　20　　日
                      　             書記官　薛德芬
